臺灣花蓮地方法院民事判決　　　　　　　99年度簡上字第40號
上　訴　人　高文化
被上訴人　　葉智光
訴訟代理人　籃健銘律師
複代理人　　林政雄律師
上列當事人間請求清償借款事件，上訴人對於中華民國99年6月
30日本院花蓮簡易庭99年度花簡字第96號第一審判決提起上訴，
本院於100年3月29日言詞辯論終結並判決如下：
    主  文
原判決及訴訟費用負擔之裁判均廢棄。
被上訴人應給付上訴人新臺幣拾柒萬伍仟佰陸拾捌元及自民
國84年11月11日起至清償日止，按週年利率百分之五計算之利息
。
第一、二審訴訟費用由被上訴人負擔。
    事實及理由
一、上訴人於原審起訴主張：被上訴人葉智光於民國84年間邀請
    上訴人高文化至帛琉共和國（下稱帛琉）投資農場事業，上
    訴人因不適合粗重農務工作，無專業及經驗而意願不高，惟
    有意讓子女至國外學習外語。被上訴人則稱其子女之前也在
    帛琉讀書，近期要到關島就讀，還稱伊並無語言障礙且熟識
    政府官員，已有十多年農場經驗，而上訴人當股東掛名農場
    經理，即可將子女居留帛琉讀書，之後便常接到被上訴人來
    電探問投資意願，上訴人表達意願不高一直沒有答應。嗣於
    84 年9月被上訴人哀求上訴人代為處理其子女至關島就讀之
    相關事宜並可順道至帛琉詳談，上訴人完成所託後（支付機
    票、註冊費、零用金等費用共美金6,800 元），前往帛琉辦
    理子女就學申請、之後參觀農場、會面地主、並交付四個月
    農場地租美金2,000 元、私下又借美金20元予被上訴人。數
    日後再借美金3,000 元供伊至關島探視女兒，共分別立下借
    據三紙（84年9月8日美金6,800元、84年9月21日美金2,000
    元、84年9月21日美金3,000元），被上訴人稱爾後農場合作
    事宜如何處理，待合約完成後納入投資多退少補，上訴人則
    回國辦理良民證及購買種子，每年度居留證由被上訴人申請
    ，但後來並沒有投資契約的簽訂，故借款並未轉為投資款，
    且農場及工人於上訴人去之前就已存在，而一批批的西瓜外
    賣，從未讓上訴人參與運作亦未分得紅利，此即為上訴人於
    帛琉二年八個月之經過。而上訴人於事過境遷十餘年後始主
    張權利，是因上訴人回國之時被上訴人仍在帛琉，94、95年
    間聽說被上訴人回國後，上訴人始找被上訴人談及此事，然
    被上訴人表示不願談而要上訴人去提告。原審駁回上訴人之
    訴，上訴人不服提起上訴，並聲明：原判決廢棄，被上訴人
    應給付上訴人新台幣375,367 元（依支付命令聲請時之匯率
    1:  1.7573計算）及自84年11月11日起至清償日止，按年息
    百分之五計算之利息。
二、被上訴人則以：
(一)緣上訴人因與被上訴人間約定合夥投資帛琉國之農場，並表
    達希望能將小孩送至帛琉國唸書學習英語之意願，被上訴人
    遂開始辦理農場投資事宜，而為上訴人設立農場。被上訴人
    除為上訴人設立農場而開始雙方合夥事業外，並使上訴人擔
    任所設立農場之經理，且順利取得工作簽證，此即足徵雙方
    合夥契約業已成立。繼之，被上訴人在上訴人到達帛琉國前
    ，又為上訴人之小孩、妻子辦理帛琉國之依親相關簽證，且
    並墊付系爭事務之相關費用，此由後續上訴人之家人均在帛
    琉國定居、就學，亦得證明雙方確有合夥關係存在。詎料，
    當上訴人順利以農場經理身份在帛琉國居留、小孩如願在帛
    琉國唸書，以及上訴人之妻也得以長期居留在帛琉國後，系
    爭攸關借據之金額本即應依雙方約定，轉為合夥之投資款，
    且上訴人尚應挹注後續之資金以為合夥契約之投資，然上訴
    人嗣後卻置雙方約定於不顧，撒手不管農場之經營，任由被
    上訴人自行負擔農場經營之盈虧，導致雙方交惡互不往來。
    更有甚者，上訴人竟在多年後，持系爭借據向被上訴人請求
    返還所謂之借款，意圖以此不當方式取回當年之投資款項，
    並令被上訴人獨自承受當初投資之全部虧損。為此，爰依合
    夥投資之法律關係，請求駁回上訴人以借貸關係而為請求之
    上訴，以保權益。
(二)上訴人及被上訴人間確已成立投資經營帛琉國農場之合夥契
    約，而上訴人亦確實有替上訴人設立農場，並由上訴人擔任
    農場經理之職。「稱合夥者，謂二人以上互約出資以經營共
    同事業之契約。前項出資，得為金錢或其他財產權，或以勞
    務、信用或其他利益代之。金錢以外之出資，應估定價額為
    其出資額。未經估定者，以他合夥人之平均出資額視為其出
    資額。」，民法第667 條定有明文。是以要成立合夥之法律
    關係，依上開條文意旨，僅需兩人相互約定即可，而出資之
    種類並不限於金錢，其他財產權、勞務、信用等等亦可，且
    其價額縱未經過估算，僅生以他合夥人之平均出資額視為其
    出資額之效果，不妨礙合夥之成立。上訴人雖主張因被上訴
    人未將合約擬定好，故否認兩造間有合夥契約關係，亦否認
    借據的款項已轉為投資款。然依照上揭條文意旨，合夥契約
    並非要式契約，不以書面為必要，而依照後述各項事實可證
    ，上訴人與被上訴人間確實存在合夥投資農場之法律關係，
    茲臚列理由如下：
  1.上訴人前往帛琉國本在投資農場，並使其妻小得同以依親方
    式前往學習英語，依上訴人於100年1月14日準備程序中自承
    ：「我的目的是希望投資農場」、「我就看過那麼兩次農場
    ，…第一次去看地，第二次去看設備，我去看地的時候工寮
    設施都有了，都長西瓜了。」，足徵上訴人確有投資農場之
    意，且在前往視察投資現況時，確認被上訴人已將雙方之投
    資投入農場之營運。由前揭上訴人自承有前往視察農場之投
    資情形，並以兩造合作之農場經理的身份取得工作簽證而居
    留帛琉國兩年，且又係親自將農場租金交付與農場主人。觀
    諸上訴人99年12月3 日準備程序筆錄：「（法官問：既然無
    此意願，為何到帛琉住兩年多？）我太太說有這個機會，因
    為帛琉是講美語的，所以我帶我的小孩去帛琉，是希望他們
    有學習的機會。」、「（法官問：你出發去帛琉之前就決定
    要讓小孩在帛琉讀書？）是，我出發前就有決定把小孩留在
    帛琉唸書。」，由上可證，上訴人前往帛琉國正係為了與被
    上訴人合夥投資農場，且唯有與被上訴人合夥投資農場，伊
    始能取得工作簽證，以達成其希冀自身子女前往帛琉學習英
    語、居留等目的，由此足以佐證上訴人前往帛琉國確實係因
    其已與被上訴人達成合夥投資農場之協議。又其兩名子女嗣
    後確實以依親方式在帛琉國唸書亦達兩年，並係由被上訴人
    替上訴人辦理前揭工作證、居留證等情，足以證明兩造之合
    夥契約卻已成立，而上訴人辯稱書面契約尚未寫成，抑或伊
    尚未答應被上訴人所提之出資方式，顯不足採。
  2.觀諸被上訴人於100年1月14日準備程序時陳稱：「當時是上
    訴人出資，我出人力、技術及設備，然後看我的設備是多少
    ，再計算個人的出資額」、「（法官問：你們所談的農場是
    要出資多少？）我們有談到要出資三、四萬元。我的設備大
    約占一萬多元。」。衡諸上訴人於100年1月14日準備程序筆
    錄時亦稱：「（法官問：剛才被上訴人說：有談要共同經營
    農場種蔬菜、西瓜、水果，而且出資比例是按實際你出資的
    資金跟他出資的設備來計算，但出資額沒有定，這部分有何
    意見？）被上訴人是有這麼講，被上訴人說大約要花二萬元
    …」。互核兩造所述，對於預期投入合夥投資農場之金錢，
    兩造陳述一致（即全部投入預計為三、四萬美金，上訴人需
    投入現金兩萬元美金），且對於投資農場中雙方各自出資方
    式（由被上訴人以人力、技術與設備出資，而上訴人以現金
    出資）、出資匯算比例（再以實際匯算之價值計算確定之出
    資比例）與共同承擔盈虧等合夥契約的契約必要之點，業已
    達成合意，是兩造間之合夥契約即已成立生效。
  3.由上訴人親自前往支付農場租金，又上訴人係以兩造合作之
    農場的經理身份以取得兩年以上之工作簽證，且其子女亦以
    依親方式前往帛琉國而在當地就學兩年以上等情形，可佐證
    兩造間確實存在投資農場之合夥契約。由兩造陳述可知，上
    訴人係以農場經理之身分親自將租金交付與農場主人。被上
    訴人於100年1月14日準備程序陳述：「（法官問：後來上訴
    人是否有在你的農場擔任經理？）是，是另外一個農場，但
    不是我的農場，地是由我承租，但是地是我們二人看過，在
    工作證下來前二個月承租的，租金每月500 元，押金三個月
    ，一個月租金，一開始是要支付2,000 元，當初還沒有打租
    賃契約，被上訴人到帛琉親自將土地的租金交付給土人後，
    上訴人就說要回臺灣買種子，然後上訴人就沒有回來，後來
    是上訴人的太太回來。」。上訴人於100年1月14日準備程序
    自承：「我觀光的時候我是看被上訴人堂哥的地，是我第二
    趟去的時候才看到地，被上訴人說那是我們的農場，被上訴
    人又說主人是刑事局的刑事警察，我不認識。被上訴人說要
    付二千，我就付二千，被上訴人應該要開收據，但怎麼會寫
    借據。」。上訴人於99年12月3 日準備程序亦自承：「（法
    官問：被上訴人有付2,020 美元的租金，是你租房子的房租
    嗎？）我到帛琉的第二天去被上訴人的農場，從農場到當地
    的警察局去找一位刑警，他就是農場的地主，他們之間用英
    文交談，我沒有聽懂，被上訴人就告訴我說農場的地租沒有
    給，要我拿二千美元給農場的地主。」。據上開兩造之陳述
    ，上訴人係於前往看觀看兩造合夥投資農場之土地後，並前
    往向該地地主付租金二千元美金。果若非上訴人為自己投資
    之農場而出資支付租金，何以無故支付給不認識的當地人二
    千元美金，故上訴人辯稱其無與被上訴人合夥投資農場，顯
    不合理。是以，上訴人乃是為自己之投資，支付租地之費用
    。又衡諸上訴人係以兩造合夥投資之農場經理身份而取得工
    作簽證，並以此居留長達兩年八個月，可證兩造間確實存在
    投資農場之合夥契約，上訴人於99年10月14日準備程序陳稱
    ：「我在帛琉待了兩年八個月，都是依附被上訴人的農場」
    。上訴人於99年12月3 日準備程序陳稱：「（法官問去那裡
    拿什麼簽證？）我回來臺灣之後拿到良民證才辦當地的工作
    證，掛在被上訴人的農場當經理，所以是以工作辦理當地的
    居留。但實際上沒有工作。我太太是隔幾個月後才去的，她
    原先是以觀光，後來改成依親。」。依被上訴人之陳述可知
    ，一個農場只能有一位經理，若非兩造間確有合夥關係存在
    ，否則被上訴人豈願意無故讓上訴人成為農場之經營者，可
    見上訴人確實有在帛琉國與被上訴人一同投資經營農場事業
    。
(三)雙方確有合夥關係存在，系爭攸關借據之金額本即應依雙方
    約定，轉為合夥之投資款﹕
  1.上訴人與被上訴人間應有約定，由被上訴人先在帛琉國處理
    農場投資事宜，並投入勞力及設備以完成農場營運之前置作
    業，而上訴人因無經驗且不熟悉帛琉國之環境，僅需負責提
    供資金，使被上訴人得順利開展農場之業務，且由上訴人亦
    確實成為農場之經理，並以該身份長期居留在帛琉國，甚至
    其妻子亦以依親方式於帛琉國居留兩年多，且被上訴人亦為
    上訴人墊支相關行政費用，均足證明雙方應存在合夥之法律
    關係。
  2.再者，合夥契約並非要式契約，不以訂立書面為契約成立之
    要件，而兩造既已對雙方預期投入合夥投資農場之金錢、雙
    方投資農場之各自出資方式、匯算出資比例之計算方式（再
    以實際匯算之價值計算確定之出資比例）與共同承擔盈虧等
    合夥契約的契約必要之點達成意思表示之一致，自不因事後
    上訴人無繼續挹注資金以履行合夥義務，抑或匯算程序尚未
    完成，即容上訴人事後片面否認系爭合夥契約之成立。
  3.綜上所述，上訴人與被上訴人間確實存在合夥投資農場之法
    律關係，上訴人持有之借據款項即應轉為投資款。今卻因上
    訴人嗣後反悔，不願繼續投資農場，而全盤否認有合夥投資
    關係存在，並在十餘年後欲持系爭借據向被上訴人追討不存
    在之借款，意圖令被上訴人獨自承擔當初投資農場之虧損，
    顯有失公平。
(四)並聲明：上訴人之上訴駁回。
三、按合夥非要式行為，除當事人間有以作成書據為成立要件之
    約定外，苟二人以上已互約出資以經營共同事業，雖未訂立
    書據，其合夥亦不得謂未成立，最高法院32年上字第4718號
    固著有判例，然若當事人之一方有以作成書面契約為成立合
    夥前提之表示，則應非前揭判例效力所及。又契約之成立，
    關於契約必要之點須意思表示一致，而上開必要之點固應就
    當事人、標的及權利義務關係予以確定外，自尚應包括其作
    成之方式。復按稱合夥者，謂二人以上互約出資以經營共同
    事業之契約，民法第667條第1項定有明文。故出資額係屬合
    夥契約之必要事項，應由當事人一方提出確定之合夥出資額
    而為要約，他方當事人同意而為承諾，始有達成意思表示一
    致之可能。又出資方式固不限於金錢，得以其他財產權或以
    勞務、信用或其他利益代之，但當事人一方欲以上述其他財
    產權、勞務、信用或其他利益代替金錢而為合夥出資，亦須
    以意思表示提出要約，明確表達其欲為出資之方式，否則即
    無從使他方知悉與理解其內容而為承諾，從而亦無達成意思
    表示一致之可能。又當事人主張有利於己之事實者，就其事
    實有舉證之責任，民事訴訟法第277 條定有明文，參酌最高
    法院21年上字第1598號判例揭櫫：「合夥人分配損益之成數
    ，曾經約定者，固當從其約定，惟主張有此約定者，有舉證
    之責任。」之旨趣，當事人一方主張其所提出資額及方式之
    合夥要約，已經他方同意而為承諾，雙方因意思表示一致而
    成立合夥者，自應就此事實負舉證之責。
四、上訴人主張被上訴人分別於84年9月8日向伊借貸美金6,800
    元、於84年9月21日借貸美金2,000 元、於84年9月21日借貸
    美金3,000 元，約定於84年11月10日一次清償，業據其提出
    借據三紙為憑，並為被上訴人自認確有上開消費借貸情事，
    堪信真實。然被上訴人主張上開消費借貸美金11,820元業已
    轉換為上訴人投資農場之合夥出資款，上訴人之消費借貸返
    還請求權即已消滅，應不得再為行使，惟上訴人否認已成立
    合夥及將消費借貸金額轉換為出資，主張當初有約定由被上
    訴人提出正式書面投資合夥契約，如果同意及簽立後，始將
    消費借貸轉換為合夥出資，但被上訴人始終未提出合約書，
    故而無從決定同意與否，因此合夥契約應未成立。按契約必
    須當事人意思表示一致才能成立，兩造間是否成立合夥，關
    係上訴人之消費借貸返還請求權是否已轉換為合夥出資而消
    滅，故本件爭點厥在：兩造就成立合夥契約之必要條件或成
    立方式，是否已經達到雙方意思表示一致？
五、經查：
(一)依一般常情，投資經營事業或甚至於海外投資，無論係以成
    立合夥或組織公司之方式，除因此類經濟活動涉及重大財產
    處分與變動外，又因投資乃長期之事務，並牽涉對於人事、
    合作關係、經營計劃、市場及風險預估等諸多事項之考量，
    通常需要透過一定協商、談判或折衝之過程，才能做出是否
    進行投資之決定。而於商談合夥經營事業之初，必先有投資
    意願之表達，然後再繼之以合夥內容之討論，因投資合夥有
    上述諸多事項必須共同一致地理解及協商達成一致條件之約
    定，又協商之過程中，各方利害關係不免相互衝突，必須經
    由談判來決定如何出資、管理、運作等之具體條件，以致最
    後成立合夥之內容，不一定與最初提出之合夥要約內容相同
    ，故雖謂合夥為諾成契約，但為避免日後就協商結果之約定
    條件有所爭議，並保留談判過程最後決定是否成立合夥之決
    定權利，商談合夥過程中要求以簽訂書面契約做為成立合夥
    要件之情形，比比皆是，應屬常態。所以當事人間單純表示
    合作及投資經營之意願，但未就合夥出資之金額、比例或方
    式而為約定，亦即就未來合夥如何履行之基本重要事項毫無
    約定，尚難謂已有合夥之合意，畢竟「意願之表達」與「意
    思表示一致」不同，應不得單以協商之初所表達之投資意願
    ，即解釋為已達到成立合夥意思表示一致之程度。
(二)兩造有洽談農場合作事宜，但未簽訂書面契約，為不爭之事
    實。上訴人主張當初有約定由被上訴人提出正式書面投資合
    夥契約，如果同意及簽立後，始將消費借貸轉換為合夥出資
    等語，即表示兩造商談合夥應以簽訂書面契約為成立要件。
    被上訴人固主張兩造已對雙方預期投入合夥投資農場之金錢
    、雙方投資農場之各自出資方式、匯算出資比例之計算方式
    （再以實際匯算之價值計算確定之出資比例）與共同承擔盈
    虧等合夥契約的契約必要之點達成意思表示之一致等語，然
    據被上訴人於本院陳稱：「當初我的農場有擴大發展的潛力
    ，是等上訴人來的時候我陪上訴人去找地，並說我們二人一
    起合作，說被上訴人出資，我有耕作的能力及現有的資產設
    備所以由我出力，當初有講說要按照資產及出資來分配出資
    額，但是沒有講好出資額及出資比例。」、「當時工作證下
    來但是還沒有談到出資額及比例多少，只有談到上訴人出資
    金，然後我出人力，當初沒有談到虧損，那時還沒有開始營
    運」、「當時是上訴人出資，我出人力、技術及設備，然後
    看我出的設備是多少，再計算個人的出資額，當初是說出資
    額還沒有講好，所以上訴人說先用借款的方式處理」等語，
    足見被上訴人未為就合夥應如何出資及經營提出具體之要約
    ，兩造就合夥之必要事項應尚無可能達成意思表示一致，而
    且被上訴人迄至本院言詞辯論終結為止，復未能就其所為兩
    造已就合夥達成意思表示一致之主張，說明及舉證證明上訴
    人如何、何時為承諾，自難認定兩造間已成立合夥。
(二)次由系爭三筆金錢發生之原因、過程來看，被上訴人分別於
    84年9月8日、9月21日、9月21日書立借據三紙，第一張美金
    6800元係由上訴人代墊被上訴人女兒的機票、註冊費、零用
    金；第二張美金2000元是交地租給地主之後由被上訴人簽立
    的；第三張美金3000元是由上訴人當面交給被上訴人，其中
    第一、三張借據均與合夥出資無關，應屬消費借貸無疑。第
    二張則因被上訴人未能證明與合夥出資有關，又據其自認：
    「當初是說出資額還沒有講好，所以上訴人說先用借款的方
    式處理」等語，故三筆均符合借據之文義而為消費借貸性質
    ，堪予認定。
(三)再者，被上訴人主張兩造就出資比例雖未約定出資額之比例
    ，尚待日後再依被上訴人設備及技術之價值實際匯算上訴人
    之出資比例等語，不惟係屬其片面之詞，未見其提出兩造有
    上開共同認知及約定之事證，難認為真實，且依被上訴人連
    女兒之機票、註冊費、零用金美金6800元，看女兒之費用美
    金3000元，都係向上訴人借貸，足證被上訴人有資金短缺之
    情況，則其在此欠缺充裕資金之情況下，如何另起爐灶而提
    供其原有農場外之設備做為出資，而與上訴人合夥經營新的
    農場，即有疑問。此種疑問對一般商業上投資或合夥而言，
    乃成立任何合作或經營關係之基本前提，不可能於模糊不清
    、不知未來資金需求多少之情形下，以日後再來計算合夥之
    出資額之方式來成立合夥，蓋若未約定合夥資本額及各合夥
    人應出資額或出資比例，任由實際支出來事後計算，此種浮
    動不明而無底限之投資關係，即與一般俗稱之「錢坑」無異
    。而且被上訴人於84年9 月21日書立之借據上載明：「定於
    95（指1995）年11月10日一次付清」等語，合乎上訴人所陳
    述：「前面2200元、6800元這部分是要等被上訴人寫好合約
    再轉為投資款，後面的三千元是被上訴人要到他女兒那裡，
    他還想要借錢，我說不能這樣借，他說『我會還你』，所以
    他才寫歸還日期」等語之情境，由此情形得見被上訴人在上
    訴人之要求下，已表明要在一定期日償還其消費借貸之款項
    ，足徵上訴人不想再繼續無限度地任被上訴人討借金錢，被
    上訴人如未依期清償，上訴人即有理由不再貸與金錢，此與
    事後兩造即無其他金錢往來或關於投資合夥之互動等客觀事
    實相符，故應以上訴人主張：被上訴人因為缺錢找上訴人投
    資農場，在兩造簽訂投資合約之前，被上訴人就先向上訴人
    借錢，然後約定如果有簽訂合約之後可以將金額作為投資款
    ，因為後來並沒有投資合約的簽訂，所以這些借款並未抵充
    為投資款等語，較符真實，被上訴人所謂上開三筆金錢係投
    資款、但合夥出資未定、日後再計算之說法，應非可採。
(四)至於被上訴人有無為上訴人另行設立農場？據上訴人陳述：
    「我去之前農場就已經存在，也有工人，不是因為我去才開
    農場雇工人，當時沒有談定股份，也沒有談到投資標的金額
    為何，所以被上訴人才會用借據的形式簽收這些款項」、「
    被上訴人就說他什麼設備都有了，我只要出資來增資，不是
    另外開一個農場。我們談的合作是被上訴人原來的農場。」
    等語，即否認被上訴人有為上訴人另行設立農場之情事。本
    件未據被上訴人提出如何為設立新農場而租地、添購設備等
    之事證，則其主張即難證明，復參酌被上訴人所述：「我堂
    哥的農場合作要十幾萬美金」、「我們有談到要出資三、四
    萬元。我的設備大約占壹萬多元。」、「農場因為無法支付
    工人的薪資，所以一年多後結束…我只有記收入的帳，支出
    就是工資、工人伙食費用及租金，其他沒有大項，約估計上
    萬美金，但是沒有單據」等語，上訴人則陳述：「被上訴人
    說大約要花二萬元，但我沒有答應」等語，足見開設新農場
    之花費並非小數字，在被上訴人欠缺資金之情形下，又未找
    上訴人繼續提供資金或分擔費用之情形下，如何在自己原有
    獨資經營的農場以外，另行負擔所謂合夥農場之開銷，甚有
    疑問，故亦以上訴人所述較符合實情，被上訴人主張上訴人
    拿2000美元給農場的地主是為了承租合夥農場之土地云云，
    並不可採。至於被上訴人如何為上訴人申請工作證？是否與
    合夥農場有關？當地法令如何規定？是否需要費用？等情，
    因未據兩造提出具體及確切事證，其實情尚有不明，則依舉
    證責任分配之原理，不能以工作證之申請即證明有被上訴人
    所主張之合夥成立。
(五)另，上訴人交付或代墊與被上訴人之金額，是否已轉為合夥
    出資？雖據上訴人表示：「（法官問：你究竟什麼時候說借
    款要轉成投資？）在被上訴人拿三千元寫借據的時候。」等
    語，但同時亦謂：「（法官問：你什麼時候說如果要投資，
    上開借款要轉成投資？）被上訴人拿完三千元後，約隔一個
    星期後我就回臺灣辦良民證，回臺灣停留壹個多月就再去帛
    琉，去的時候我就去找被上訴人，拿良民證給被上訴人辦工
    作證，很快就辦下來了，是被上訴人陪我去移民局辦的，後
    來我們在路上都會碰到，但被上訴人就不理我了，後來二年
    左右被上訴人都不理我。」等語及於本院言詞辯論時表示：
    「我到帛琉的時候就有請他提出，我說等到被上訴人提出合
    約寫好之後，再將借款轉為投資。」等語，參酌上開三千美
    元借據上載有約定被上訴人應於1995年11月10日一次清償之
    字句，可見上訴人所述之真意，係表示借款可以在被上訴人
    提出書面合夥契約而議定合夥條件後轉換為出資，否則即仍
    應視為借款而於上開期日清償。按合夥人於合夥清算前，不
    得請求合夥財產之分析，合夥之出資除非經由解散合夥及清
    算完成，應不得取回。故由上開定期清償之約定，應得認定
    兩造尚未成立合夥，且兩造間之消費借貸尚未轉換為合夥出
    資，甚為明確。
(六)再按利息、紅利、租金、贍養費、退職金及其他一年或不及
    一年之定期給付債權，其各期給付之請求權，因五年間不行
    使而消滅，固為民法第126條所明定，然消滅時效完成，僅
    債務人取得拒絕履行之抗辯權，得執以拒絕給付而已，其原
    有之法律關係並不因而消滅。又民事訴訟採當事人主義及處
    分權主義，法院不得代當事人而為訴訟上之主張。民事訴訟
    法第199條第2項固規定，審判長應向當事人發問或曉諭，令
    其陳述事實、聲明證據，或為其他必要之聲明及陳述，其所
    聲明及陳述有不明瞭或不完足者，應令其敘明或補充之云云
    ，此為審判長因定訴訟關係之闡明權及義務，然此義務限於
    當事人不明瞭法令而未能為適當之聲明及陳述始發生，訴訟
    代理人若為律師，應具備專業之法律知識，此時法院之闡明
    程度，即應隨之下降而避免干涉。故訴訟當事人委任律師為
    訴訟代理人而明知有得主張消滅時效抗辯，卻不為主張者，
    法院因不宜職權介入，而未促請其為主張，即無違反闡明義
    務之問題。又兩造間三筆消費借貸雖僅第三筆之借據上載有
    清償日期，然因三筆成立係有一定之時間、順序，兩造於最
    後一筆約定「一次付清」，依一般社會通念，前債應先於後
    債清償，則應無僅要求後債清償而置前債不問之道理，故上
    述「一次付清」顯係指全部債務一次清償無疑。故上訴人主
    張被上訴人未將全部債務一次於1995年11月10日清償，而請
    求全部計算遲延利息，應屬可採。按遲延之債務，以支付金
    錢為標的者，債權人得請求依法定利率計算之遲延利息，則
    依此規定，被上訴人依約應於84年11月10日清償本件消費借
    貸，而被上訴人迄未給付，是上訴人請求被上訴人給付自84
    年11月11日起，按週年利率百分之五計算之遲延利息，洵屬
    有據。
(七)末按以外國通用貨幣定給付額者，債務人得按給付時給付地
    之市價，以中華民國通用貨幣給付之，為民法第202 條前段
    所明定。惟上開規定係指依當事人間約定應以外國通用貨幣
    給付之情形而言，倘未約定應以外國通用貨幣給付，且其給
    付性質屬於得代替者，按行使權利，履行義務，應依誠實及
    信用方法，債權人請求將外國通用貨幣依起訴時之匯率換算
    成等值新台幣給付，而債務人未予拒絕者，亦難謂不合於債
    之本旨。債務人對於支付命令於法定期間合法提出異議者，
    支付命令於異議範圍內失其效力，以債權人支付命令之聲請
    ，視為起訴或聲請調解。本件消費借貸發生時固以美金為之
    ，然此係因當時兩造皆身在海外之故，基於環境及實際上之
    方便，而以美金交付消費借貸款項，尚難謂兩造係約定以美
    金定其消費借貸之給付額。又消費借貸者，謂當事人一方移
    轉金錢或其他代替物之所有權於他方，而約定他方以種類、
    品質、數量相同之物返還之契約，其給付標的既屬金錢或代
    替物，非屬特定物，則於兩造未明定應以美金清償之情形下
    ，自非不許改以新台幣代替之。上訴人於聲請支付命令時以
    匯率1美元兌換新台幣31.7573元計算請求之金額，此未據被
    上訴人有何異議或抗辯不應以新台幣代替美金清償，依實體
    上及訴訟上之誠信原則，應認被上訴人就上訴人主張系爭消
    費借貸得請求以新台幣返還及其匯率算法等事實視同自認，
    附此敘明。
六、綜上所述，上訴人依消費借貸關係請求被上訴人給付新台幣
    375,367 元，及自84年11月11日起至清償日止，按週年利率
    息百分之5 計算之遲延利息，為有理由，應予准許。原審為
    上訴人敗訴之判決，尚有未洽，上訴意旨指摘原判決不當，
    求予廢棄改判，為有理由，應予准許。
七、兩造其餘攻擊防禦方法核與本件訴訟結果不生影響，爰不予
    逐一論述，併此敘明。
八、據上論結，本件上訴為有理由，依民事訴訟法依民事訴訟法
    第436條之1第3項、第450條、第78條，判決如主文。
中    華    民    國   100    年    4     月    13    日
                        臺灣花蓮地方法院民事庭
                           審判長法  官 劉雪惠
                                 法  官 陳鈺林
                                 法  官 沈培錚
以上正本係照原本作成。
不得上訴。
中    華    民    國   100    年    4     月    15    日
                                 書記官  胡旭玫